【裁判字號】    98,消債更,670
【裁判日期】    981030
【裁判案由】    更生事件
【裁判全文】
臺灣板橋地方法院民事裁定           98年度消債更字第670號
聲  請  人  甲○○
代  理  人  吳忠德律師
上列當事人因消費者債務清理事件聲請更生事件，本院裁定如下
：
    主  文
更生之聲請駁回。
聲請程序費用由聲請人負擔。
    理  由
一、聲請意旨略以：聲請人積欠債權銀行總金額為新臺幣（下同
    ）886,452 元，有不能清償債務之虞，前已提出債權人清冊
    ，依本條例第151條第1項規定以書面向最大債權金融機構台
    新銀行申請前置協商債務清償方案，因台新銀行表示聲請人
    尚有其他銀行，利息需適用高利率百分之十，聲請人因大環
    境不好，業餘收入已經沒了，妻子身體也不好，收入減少，
    也無法幫分擔太多，請求台新銀行代為協調其他銀行降低利
    率及每月還款金額，但直到七月底，聲請人被告知協商結果
    ，適用利率仍維持在百分之十，每月還款金額高達新臺幣（
    下同）10,039元，聲請人實無力負擔，因而協商破裂，爰聲
    請鈞院裁定更生等語。
二、按債務人對於金融機構因消費借貸、自用住宅借款、信用卡
    或現金卡契約而負債務，在聲請更生或清算前，應提出債權
    人清冊，以書面向最大債權金融機構請求協商債務清償方案
    並表明共同協商之意旨；自債務人提出協商請求之翌日起逾
    三十日不開始協商，或自開始協商之翌日起逾九十日協商不
    成立，債務人得逕向法院聲請更生或清算，消費者債務清理
    條例第151 條第1 項、第153 條定有明文。次按債務人不能
    清償債務或有不能清償之虞，且無擔保或無優先權之債務總
    額未逾1,200 萬元者，於法院裁定開始清算程序或宣告破產
    前，得向法院聲請更生，消費者債務清理條例第3 條、第42
    條第1 項定有明文。是依上開規定，債務人參與之前置協商
    程序一旦不成立，即得逕向法院聲請更生或清算，而不問協
    商不成立係因何事由或是否可歸責於債務人。此外，債務人
    不能清償或有不能清償之虞，即得聲請更生，並未以履行金
    融機關之協商條件有困難為要件，況債務人是否同意協商條
    件，乃債務人之自由，且此時債務人聲請更生仍有其利益，
    即進入更生後，債務人縱依金融機構所提之每月清償金額提
    更生方案，依據該條例第53條第2項第3款之規定，債務人於
    6年或8年後即可債務消滅，讓債務人有早日解脫債務之機會
    ，立法意旨甚明。再者，即便進入更生程序後，仍應另提出
    足以為債權人會議可決或經法院認為公允之更生方案以供採
    擇，否則更生程序將進行至依消費者債務清理條例第61條規
    定應行清算之程度，非一律有利於債務人。是以法院於協商
    不成立之債務人聲請更生時，僅需審酌聲請人是否有「不能
    清償債務」或「不能清償債務之虞」即屬合法。又聲請更生
    或清算不合程式或不備其他要件者，法院應以裁定駁回之，
    但其情形可以補正者，法院應定期間先命補正，復為同條例
    第8條所明定。
三、經查：
  (一)聲請人於提出本件更生之聲請前，曾向最大債權金融機構台
    新銀行表明協商之意思，有聲請人提出前置協商不成立通知
    書可證（見本院卷第20頁）。是聲請人據以聲請更生，本院
    自應綜合聲請人目前全部收支及財產狀況，評估是否已不能
    維持符合人性尊嚴之最基本生活條件，而有「不能清償債務
    或有不能清償之虞」之情事。
  (二)依消費者債務清理條例第3條規定，債務人不能清償債務或
    有不能清償之虞者，得依本條例所定更生或清算程序，清理
    其債務。該條例所謂之「不能清償債務或有不能清償之虞者
    」，係指債務人欠缺清償能力，對於已屆清償期，且已受請
    求之債務之全部或主要部分，客觀上可預見其為一般且繼續
    的不能清償之財產狀態之謂。又清償能力係由財產、信用、
    勞力三者構成，雖無足夠財產，如有良好之信用、優良之技
    術或持續不斷之勞力，即屬有清償債務之可能。依聲請人提
    出之96年度暨97年度綜合所得稅各類所得資料清單所載，聲
    請人該二年度之所得總額分別為521,101元、480,000元，平
    均每月所得依序分別為43,425元、40,000元，98年3月至8月
    平均薪資為38,792縱以其中最低之98年度3月至8月平均所得
    僅38,792元計算，聲請人現年39歲，計算至其法定退休年齡
    65歲為止（勞動基準法第65條參照），其尚有26年之工作能
    力，參酌行政院主計處公佈之98年度臺灣省每人每月最低生
    活費用為10,792元，該最低生活費用即包括食、衣、住、行
    等費用在內，聲請人既已有負債在身，本應較一般人更結約
    支出，節省開銷。因此，應以上開金額作為每月必要支出之
    金額。依聲請人目前每月收入約38,792元，支出維持基本生
    活之必要費額10,792元，以及聲請人於其財產及收入狀況說
    明書所載扶養其父郭永發及其子郭宇軒、郭家豪之費用每月
    11,500元後，每月尚有剩餘16,500元（計算式:38,792元-10
    ,792元-11,500元＝16,500元）可供清償債務。則聲請人重
    新調整消費習慣撙節開銷，尚非無清償886,452元債務額之
    可能。
  (三)再按消費者債務清理條例之立法目的，係為使不幸陷入經濟
    困境之人得以清理債務、重建生活，並在清理過程中能保有
    符合人性尊嚴之最低基本生活，而非維持債務人過去慣常之
    寬逸生活，是於評估債務人是否有「不能清償或不能清償之
    虞」時，並非由聲請人任意主張其基本生活費用之數額，否
    則將造成揮霍無度以致清償能力降低，反而易使更生程序無
    從進行。而聲請人既已負債大於資產，本應較一般人更節約
    支出撙節開銷，蓋消費者債務清理條例所定債務清理程序之
    立法精神，係重新檢視消費行為樽節支出，故聲請人既已有
    不能清償之事由，生活消費程度自應受有限制，每月生活開
    支，自不能與一般人等量齊觀或仍過著與往昔相同之奢侈生
    活；除有絕對必要性支出之外，自當縮衣節食，刻苦生活、
    優先誠實履行清償債務之責。聲請人雖主張每月膳食費15,0
    00元、交通費14,000元、租金10,000元、健保費2,341元、
    勞保費1,221元、水費786元、電費2,618元、電信費650元、
    瓦斯費860元、日用品1,500元、孝親費2,000元及醫療費3,0
    00元等計約53,976元等語，但如前所述，依行政院主計處公
    佈之98年度臺灣省每人每月最低生活費用為10,972元，該最
    低生活費用即包括食、衣、住、行等費用在內，聲請人既已
    有負債在身，本應較一般人更節約支出，節省開銷，不得隨
    意支出，遑論聲請人配偶年約46歲，尚有勞動能力，自應共
    同負擔家庭生活費用及子女扶養費用，而可減輕聲請人之經
    濟負擔。聲請人倘仍維持過去慣常之生活，而未能重新檢視
    消費行為樽節支出，縮衣節食刻苦生活、優先誠實履行清償
    債務之責，顯有浪費之嫌。是聲請人上開支出之必要性，就
    逾臺灣省每人每月最低生活費用10,792元之部分，聲請人誠
    有重新自行檢視之必要。聲請人倘能重新調整消費習慣節撙
    節開銷，台新銀行提供119期，年利率10%，月付10,039元還
    款方案，然為聲請人所拒絕，故前置協商不成立。惟依聲請
    人前揭審核認定之每月收入及必要支出以觀，聲請人亦屬有
    能力支付清償。
  (四)綜上所述，本件聲請人之每月收入既足以維持基本生活，負
    擔扶養費用及履行債權人提議之協商條件，即難認聲請人有
    何「不能清償債務或有不能清償之虞」之情事。本件更生之
    聲請顯與消費者債務清理條例第3 條規定之要件不符，核其
    情形又屬無法補正，則依上開說明，自應裁定駁回之。
四、至於聲請人嗣再本於消費者債務清理條例之理立法精神，重
    新檢視消費生活習慣，節約支出撙節開銷，重新向最大債權
    金融機構提出協商，若確有協商不成立，且確有不能清償之
    事實，始得再向法院提出更生或清算之聲請。又關於聲請人
    所預繳納之郵務送達費，則待本件更生聲請事件確定後，如
    仍尚有剩餘，再予檢還聲請人，均併予明。
五、依消費者債務清理條例第8 條、第15條，民事訴訟法第95條
    、第78條，裁定如主文。
中    華    民    國    98    年    10    月    30    日
                  民事第三庭    法  官  楊千儀
以上正本係照原本作成。
如對本裁定抗告，須於裁定送達後10日內向本院提出抗告狀，並
應繳納抗告裁判費新臺幣1,000元。
中    華    民    國    98    年    10    月    30    日
                                書記官  劉鴻傑


司法院資訊處製作；財團法人民間司法改革基金會備份。
